【裁判字號】    97,上易,142
【裁判日期】    970610
【裁判案由】    拆屋還地等
【裁判全文】
臺灣高等法院臺中分院民事判決         97年度上易字第142號
上  訴  人  庚○○
訴訟代理人  子○○
被上訴人    辛○○
被上訴人    戊○○
被上訴人    壬○○
被上訴人    甲○○
被上訴人    丙○○
被上訴人    丁○○○
被上訴人    己○○
上  一  人
訴訟代理人  癸○○
上列當事人間請求拆屋還地等事件，上訴人對於民國 97年2月15
日臺灣南投地方法院 96年度訴字第332號第一審判決提起上訴，
本院於97年5月27日言詞辯論終結，判決如下：
    主  文
原判決除確定部分外廢棄。
被上訴人等應將上訴人所有坐落南投縣埔里鎮○○段583、584地
號土地上如原判決附圖編號A、B、C、D所示面積164.68平方公尺
之地上物拆除，將土地返還上訴人。
第一（除確定部分外）、二審訴訟費用由被上訴人負擔。
    事實及理由
一、本件被上訴人辛○○、戊○○、壬○○、甲○○、丁○○○
    經合法通知，未於言詞辯論期日到場，核無民事訴訟法第38
    6 條各款所列情形，爰依上訴人聲請，由其一造辯論而為判
    決。
二、上訴人起訴主張：
  (一)上訴人於民國（下同） 95年7月由法院拍賣取得坐落南投縣
    埔里鎮○○段583、584地號土地（下稱系爭土地），惟系爭
    土地上有原審共同被告乙○○使用之地上建物即門牌南投縣
    埔里鎮○○路○段212號房屋（下稱系爭房屋）無權占用系爭
    土地。因乙○○積前欠被上訴人辛○○、己○○、丙○○、
    丁○○○、甲○○、戊○○及壬○○等 7人合會會款，曾於
    90年 7月12日協議，將系爭房屋移轉予被上訴人等，用以抵
    償會款債務，被上訴人等彼此間復協議由辛○○出名為登記
    名義人，因系爭房屋為未辦保存登記建物，無法為所有權移
    轉登記，而被上訴人等則約定以合夥關係共同取得系爭房屋
    之事實上處分權。系爭房屋並無合法使用系爭土地之權源，
    上訴人自得依民法第 767條之規定，請求乙○○與就系爭房
    屋有事實上處分權之被上訴人等拆除系爭房屋，並將占用之
    土地返還上訴人。
  (二)依被上訴人等與乙○○簽訂之協議書內容可知，被上訴人等
    取得系爭建物之目的，在於系爭建物出賣時得優先受償合會
    債權，被上訴人等並非以利用所有物之意思而取得系爭建物
    ，被上訴人等即非系爭建物之買受人，自不能適用民法第42
    5條之1。且縱認被上訴人等已取得系爭建物所有權，因被上
    訴人辛○○取得系爭建物之目的在擔保合會債權，被上訴人
    辛○○等與乙○○間顯無收取租金，其等間顯無租賃關係，
    被上訴人等使用系爭土地係本於使用借貸，被上訴人辛○○
    等主張有民法第425條之1之適用顯非可採。
  (三)又無權占有他人土地，可能獲得相當於租金之利益為社會通
    常之觀念，最高法院61年度台上字第1695號判例可資參照，
    是上訴人自得依民法第 179條不當得利之法律關係，請求事
    實上占有系爭房屋之被上訴人等給付相當於租金之不當得利
    。上訴人於 95年8月10日因拍賣移轉登記取得系爭土地所有
    權，系爭房屋占用之系爭土地之面積為164.68平方公尺，依
    土地公告現值10﹪計算每月相當於租金之不當得利，共計新
    台幣（下同）4529元。
  (四)為此本於所有權之作用，依民法第767、179條規定提起本件
    訴訟，求為判決：(1)被上訴人等及乙○○應將上訴人所有坐
    落南投縣埔里鎮○○段583、584地號土地上如原判決附圖編
    號A、B、C、D所示面積164.68平方公尺之地上物拆除，將土
    地返還上訴人。(2)被上訴人辛○○、己○○、丙○○、丁○
    ○○、甲○○、壬○○、戊○○應自 95年8月10日起迄交還
    土地之日止，按月連帶給付上訴人4529元。
三、被上訴人則以：系爭房屋原係乙○○所有，乙○○因積欠被
    上訴人等合會會款，遂於 90年7月12日協議，將系爭房屋移
    轉予辛○○等，用以抵償會款債務，辛○○等彼此間復協議
    由辛○○出名為登記名義人，因系爭房屋為未辦保存登記建
    物，故僅由被上訴人辛○○向稅捐機關登記為納稅義務人，
    嗣因辛○○有另行購屋之需要，擁有系爭房屋將影響其辦理
    優惠房屋貸款，遂將系爭房屋再移轉予訴外人癸○○，由癸
    ○○登記為納稅義務人，癸○○乃為被上訴人辛○○等之利
    益而為系爭房屋之登記名義人，系爭房屋目前仍屬辛○○等
    7 人所共有。又上訴人係自乙○○、訴外人李慶華處受讓系
    爭583地號土地，自乙○○處受讓系爭584地號土地，系爭土
    地與系爭房屋原同屬乙○○所有，乙○○將系爭土地及系爭
    房屋先後讓與不同之人，依民法第 425條之1第1項之規定，
    上訴人與被上訴人等間推定有租賃關係存在。從而，被上訴
    人應有使用系爭土地之權利，上訴人請求拆屋還地於法未合
    等語，資為抗辯，並請求駁回上訴人之訴。
三、原審為上訴人敗訴之判決，上訴人就請求被上訴人等 7人拆
    屋還地敗訴部分聲明不服，（對乙○○請求敗訴部分，及對
    被上訴人等 7人請求不當得利敗訴部分未聲明不服，此部分
    已經確定）求為判決如主文所示；被上訴人等則求為判決駁
    回上訴。
四、兩造爭執及不爭執之事實：
  (一)不爭執之事實：
  (1)上訴人於95年7月間經原法院93年度執字第 8025號執行拍賣
    程序拍得坐落南投縣埔里鎮○○段583、584地號土地，其中
    583地號土地原為乙○○、訴外人李慶華共有，同段584地號
    土地為乙○○所有。
  (2)上開拍賣程序之公告載明：「拍賣之土地上有未保存登記之
    2樓建物（門牌號碼南投縣埔里鎮○○路 ○段212號），該建
    物非債務人原始起造，且目前之納稅義務人為第三人癸○○
    ，未予一併拍賣，地上物占用基地之法律關係不明，此部分
    由拍定人自理，拍定後不點交」。
  (3)系爭房屋原係乙○○所有，乙○○因積欠訴外人辛○○等 7
    人合會會款，遂於 90年7月12日協議，將系爭房屋移轉予被
    上訴人等7人，用以抵償會款債務，被上訴人等7人彼此間復
    協議由辛○○出名為登記名義人，因系爭房屋為未辦保存登
    記建物，故僅由被上訴人辛○○向稅捐機關登記為納稅義務
    人，嗣因被上訴人辛○○有另行購屋之需要，擁有系爭房屋
    將影響其辦理優惠房屋貸款，遂將系爭房屋再移轉予訴外人
    癸○○。
  (二)兩造爭執點：
    被上訴人等有無使用系爭土地之正當權源，另本件有無民法
    第425條之1第1項規定之適用或類推適用？
五、系爭房屋為未辦保存登記建物，為兩造所不爭執。又系爭房
    屋於61年間即開始課稅，於稅捐機關登記之納稅義務人依序
    為訴外人張陳秀鑾、陳佩瑚、乙○○、被上訴人辛○○、被
    上訴人癸○○，有南投縣政府稅捐稽徵處埔里分處 96年3月
    12日投埔稅二字第0961002024號函檢送原審之房屋稅籍登記
    表附於原法院 95年度訴字第417號卷可參，則乙○○顯非原
    始起造人，乙○○就系爭建物所享有者僅為事實上處分權，
    並無所有權。又被上訴人等陳稱系爭房屋之事實上處分權因
    乙○○積欠伊等合會會款，故以系爭房屋抵償，被上訴人等
    彼此間復協議由被上訴人辛○○出名登記為納稅義務人，被
    上訴人辛○○復移轉由訴外人癸○○登記為納稅義務人等情
    ，亦有被上訴人等提出之協議書為證（本院卷第38至42頁）
    ，核與前揭系爭房屋之稅籍登記表所記載納稅義務人由乙○
    ○變更為辛○○，復由辛○○變更為訴外人癸○○亦相符，
    又上訴人對上開協議書之真正亦不爭執，是系爭建物之事實
    上處分權已因乙○○為抵償辛○○等 7人會款債務，讓與由
    被上訴人辛○○等7人取得堪以認定。
六、如原判決附圖所示A、B、C、D系爭建物，乙○○僅有事實處
    分權，並無所有權，已如前述，系爭建物坐落之南投縣埔里
    鎮○○段584地號土地，自 78年9月8日起即由被上訴人乙○
    ○取得，另同段583地號土地，亦於 78年9月8日由被上訴人
    乙○○（應有部分3分之2）及其父即訴外人李慶華（應有部
    分3分之1）共同取得，而系爭建物坐落之南投縣埔里鎮○○
    段 583地號土地雖非儘屬乙○○所有，然以被上訴人乙○○
    、李慶華為父子關係，衡諸常情訴外人李慶華應同意乙○○
    取得之系爭建物得利用其與乙○○共有之南投縣埔里鎮○○
    段 583地號土地，是乙○○就系爭建物坐落之土地原有合法
    之基地利用權，而被上訴人等受讓系爭房屋，取得房屋事實
    上之處分權及利用土地之權利，亦足以認定。
七、被上訴人等雖取得房屋事實上之處分權及利用土地之權，然
    該權利為債之效力，存在於被上訴人等與乙○○、李慶華間
    ，其效力並不及於上訴人。被上訴人等不得基於與乙○○、
    李慶華之使用土地同意關係，對上訴人主張其佔用系爭土地
    為有權佔有。且觀之卷附被上訴人協議書所載，被上訴人等
    佔有系爭房屋係為取得系爭房屋之「事實上處分權」，或係
    有「擔保合會債權受償關係」，渠等與乙○○間並無租賃之
    意思，事實上亦無交付租金，應無租賃關係。按最高法院48
    年台上字第1457號判例推斷土地承買人默許房屋承買人繼續
    使用土地，以及民法第425條之1推定土地受讓人或房屋受讓
    人與讓與人間或房屋受讓人與土地受讓人間，在房屋得使用
    期限內有租賃關係存在，乃以土地及其上之房屋同屬一人所
    有為前提，本件系爭房屋非乙○○所有，而土地使用借貸契
    約既為債之關係，僅於當事人間有其效力，本件被上訴人等
    與乙○○、李慶華間就系爭土地僅有使用借貸關係，自不得
    類推適用上開判例及法條，逕對嗣後取得該等土地所有權之
    上訴人發生效力，上訴人主張，應可採取。
八、綜上所述，上訴人主張被上訴人等無權佔有系爭土地為可採
    ，被上訴人等抗辯為無可取。從而，上訴人本於民法第 767
    條之物上請求權，請求上訴人等拆屋還地，為有理由，應予
    准許。原審為上訴人敗訴之判決，尚有未洽。上訴意旨指摘
    原判決不當，求予廢棄改判，為有理由。爰由本院予以廢棄
    改判，如主文第2項所示。
九、本件待證事實已臻明確，兩造其餘之攻擊、防禦方法，經本
    院斟酌後，認均不足以影響本判決之結果，無逐一詳予論駁
    之必要，併此敘明。
十、據上論結，本件上訴為有理由，依民事訴訟法第 463條、第
    385條第1項、第450條、第78條，判決如主文。
中    華    民    國    97    年    6     月    10    日
                  民事第三庭    審判長法  官  陳照德
                                      法  官  朱  樑
                                      法  官  曾謀貴
以上正本係照原本作成。
不得上訴。
                                      書記官  王麗珍
中    華    民    國    97    年    6     月    10    日
                                                      Ａ


司法院資訊處製作；財團法人民間司法改革基金會備份。
